【裁判字號】    95,訴,3111
【裁判日期】    951229
【裁判案由】    毒品危害防制條例
【裁判全文】
臺灣臺中地方法院刑事判決              95年度訴字第3111號
公  訴  人  臺灣臺中地方法院檢察署檢察官
被      告  甲○○
                    之7
選任辯護人  許家瑜律師
上列被告因毒品危害防制條例案件，經檢察官提起公訴（95年度
毒偵字第3455號、第3794號），被告於準備程序中就被訴事實為
有罪之陳述，受命法官於聽取當事人之意見後，本院合議庭裁定
改由受命法官獨任以簡式審判程序審理，判決如下：
    主  文
甲○○施用第二級毒品，處有期徒刑伍月，扣案吸食器壹組沒收
；又施用第一級毒品，處有期徒刑捌月，扣案之第一級毒品海洛
因 (鑑餘淨重計壹點零壹公克)及用以包裝上開海洛因含有海洛
因殘渣之空包裝袋計拾個 (總重參公克)，均沒收銷燬之，藥勺
壹支沒收；又施用第二級毒品，處有期徒刑陸月，扣案之第二級
毒品甲基安非他命貳包 (毛重零點玖公克)沒收銷燬之，用以包
裝上開甲基安非他命之空包裝袋貳個，沒收；又施用第一級毒品
，處有期徒刑拾月，扣案之第一級毒品海洛因 (鑑餘淨重計貳點
貳參公克)及用以包裝上開海洛因含有海洛因殘渣之空包裝袋計
拾柒個 (總重伍點捌捌公克)，沒收銷燬之。應執行有期徒刑壹
年柒月，扣案之第一級毒品海洛因 (鑑餘淨重計參點貳肆公克)
、用以包裝上開海洛因含有海洛因殘渣之空包裝袋計貳拾柒個(
總重捌點捌捌公克)及第二級毒品甲基安非他命貳包 (毛重零點
玖公克)，均沒收銷燬之，扣案吸食器壹組、藥勺壹支及用以包
裝上開甲基安非他命之空包裝袋貳個，均沒收。
    犯罪事實
一、甲○○前於民國九十四年間，因施用毒品案件，經依法院裁
    定送入觀察勒戒處所觀察勒戒，經評定認無繼續施用毒品傾
    向後，於九十五年一月二十七日釋放，並由臺灣臺中地方法
    院檢察署檢察官於九十五年一月二十七日以九十四年度毒偵
    字第六六八八號為不起訴處分確定。詎猶不知悔改，復（一
    ）基於施用第二級毒品之犯意，於九十五年七月二十七日為
    警採尿時起往前回溯五日內某時起至同年月二十六日止間之
    某時，在上址其住處內，以將第二級毒品甲基安非他命置於
    玻璃球內，以火燒烤再吸其煙氣之方式，施用第二級毒品甲
    基安非他命一次。又基於施用第一級毒品之犯意，於九十五
    年七月二十七日上午十時許，在臺中市○○路○段一八八號
    九樓之七其住處內，以將第一級毒品海洛因摻入香煙內，再
    點火吸其煙氣之方式，施用第一級毒品海洛因一次。嗣經警
    持本院核發之搜索票，於九十五年七月二十七日十三時許，
    在其上址住處內查獲，並扣得其所有供己施用之第一級毒品
    海洛因十包 (鑑餘淨重計一. ○一公克，空包裝總重三公克
    )、其所有供施用第一級毒品海洛因所用之藥勺及其所有供
    施用第二級毒品甲基安非他命所用之吸食器一組。(二)詎甲
    ○○仍不知悛悔警惕，復另基於施用第二級毒品之犯意，於
    九十五年八月九日上午六時三十分許為警採尿時起往前回溯
    五日內之八月四日某時，在上址其住處內，以將第二級毒品
    甲基安非他命置於玻璃球內，以火燒烤再吸其煙氣之方式，
    施用第二級毒品甲基安非他命一次。又另行基於施用第一級
    毒品海洛因之犯意，於九十五年八月八日十八時許，在上址
    其住處內，以將第一級毒品海洛因摻入香煙內，再點火吸其
    煙氣之方式，施用第一級毒品海洛因一次。嗣經警持本院核
    發之搜索票，於九十五年八月八日二十時十分許，在其上址
    住處門口查獲，並扣得其所有供己施用之第一級毒品海洛因
    十七包 (鑑餘淨重計二. 二三公克，空包裝總重五. 八八公
    克)及第二級毒品甲基安非他命二包 (毛重計○. 九公克)。
二、案經臺中市警察局第五分局及第六分局分別報告臺灣臺中地
    方法院檢察署檢察官偵查起訴。
    理  由
一、訊據被告甲○○對於上揭施用第一、二級毒品之犯罪事實坦
    承不諱，且被告先後於上揭時地為警查獲後，經警採集其尿
    液分別送請詮昕科技股份有限公司檢驗結果，嗎啡類、甲基
    安非他命及安非他命確均呈陽性反應，有詮昕科技股份有限
    公司出具之檢驗報告書二張附卷可稽。又扣案之白色粉末經
    送請法務部調查局鑑定結果，如犯罪事實欄一 (一)部分所
    示白色粉末十包，均含有第一級毒品海洛因成份，鑑餘淨重
    計為一. ○一公克，空包裝總重為三公克；如犯罪事實欄一
    (二)部分所示白色粉末十七包，均含有第一級毒品海洛因成
    份，鑑餘淨重計為二. 二三公克，空包裝總重為五. 八八克
    ，有法務部調查局九十五年九月十日調科壹字第○九五二三
    ○一四二一○號鑑定書及九十五年九月十日調科壹字第○九
    五二三○一四一七○號鑑定書各一份在卷可憑。此外，復有
    卷附之照片、現場圖及扣案之第一級毒品海洛因計二十七包
    ，第二級毒品甲基安非他命二包、吸食器一組及藥勺一支可
    資佐證，足認被告自白與事實相符，堪可採信。再者，被告
    前於九十四年間，因施用毒品案件，經依法院裁定送入觀察
    勒戒處所觀察勒戒，經評定認無繼續施用毒品傾向後，於九
    十五年一月二十七日釋放，並由臺灣臺中地方法院檢察署檢
    察官於九十五年一月二十七日以九十四年度毒偵字第六六八
    八號為不起訴處分確定，有臺灣高等法院被告前案紀錄表、
    臺灣臺中地方法院檢察署刑案資料查註紀錄表及被告在監在
    押查詢表各一份在卷可憑。且查，被告於警詢中即供明伊係
    於九十五年八月八日十八時許，施用第一級毒品等語，其嗣
    於審理中雖供稱係於同上日十七時許施用海洛因云云，惟本
    院斟酌人之記憶常隨時間經過而趨模糊，應以被告於警詢中
    所供施用海洛因之時間，較為可採。再一般於尿液中可檢出
    之最大時限，甲基安非他命為一至五日，業經行政院衛生署
    管制藥品管理局以九十二年七月二十三日管檢字第○九二○
    ○○五六○九號函函釋在案。本件被告於警詢中雖供稱伊係
    於九十五年八月三日施用第二級毒品云云，於偵查中供稱伊
    係於同年月三或四日施用第二級毒品云云，於審理中供稱伊
    已忘記此次施用第二級毒品之正確時間，約為九十五年八月
    三日或四日等語，是依上開說明，被告如犯罪事實欄一（二
    ）部分施用第二級毒品之時間應為九十五年八月九日上午六
    時三十分許為警採尿時起往前回溯五日內之八月四日某時，
    併此指明。綜上所述，本案事證明確，被告犯行洵堪認定。
二、按刑法第五十六條連續犯之規定業經修正公布刪除，並於九
    十五年七月一日施行，而依新法對於上開反覆實施犯罪模式
    之對應處置，除合於「接續犯」或「包括一罪」之情形外，
    則僅能依數罪併罰之規定個別處斷。且查：
(一)依最高法院八十六年臺上字第三二九五號判例意旨，數行為
    於同時同地或密切接近之時地實施，侵害同一之法益，各行
    為之獨立性極為薄弱，依一般社會健全觀念，在時間差距上
    ，難以強行分開，在刑法評價上，以視為數個舉動之接續施
    行，合為包括之一行為予以評價，較為合理，方屬接續犯之
    範疇，足見「接續犯」之成立，係以時、空密接性為前提要
    件，即透過對於同一法益之同種類侵害行為繼續不間斷之實
    行，業已稀釋個別行為之獨立性，致使刑法評價時將之視為
    單一、整體之犯罪行為，以符合社會一般人對於行為概念之
    認知，並與行為人之犯罪目的相互結合。
(二)至於學理上「包括一罪」概念中，與施用毒品之犯罪型態較
    有關聯者，應屬「集合犯」之態樣。查，刑事法若干犯罪行
    為態樣，本質上原具有反覆、延續實行之特徵，立法時既予
    特別歸類，定為犯罪構成要件之行為要素，則行為人基於概
    括之犯意，在密切接近之一定時、地持續實行之複次行為，
    倘依社會通念，於客觀上認為符合一個反覆、延續性之行為
    觀念者，於刑法評價上，即應僅成立一罪。學理上所稱「集
    合犯」之職業性、營業性或收集性等具有重複特質之犯罪均
    屬之，例如經營、從事業務、收集、販賣、製造、散布等行
    為概念者是 (最高法院九十五年度臺上字第四六八六號判決
    意旨參照)。從而，集合犯應係依一般社會通念，特定犯罪
    行為具有反覆實施之特性，立法者於制定刑罰法律之初，亦
    已認知該種行為類型之反覆性，而有意藉由法條中客觀構成
    要件之行為要素，涵括上開具有反覆實施特性之數個犯罪行
    為，仍僅接受一次刑法之評價為已足。
(三)本次刑法修正既依據「刑罰公平原則」之考量，刪除有關連
    續犯之規定，並將含有連續犯性質之常業犯一併全數刪除（
    參見刑法修正草案總說明），其理由略為：實務上之見解對
    於「同一罪名」之認定過寬，所謂「概括犯意」經常可連綿
    數年之久，「且在採證上多趨於寬鬆」，每每在起訴之後，
    最後事實審判決之前，對繼續犯同一罪名之罪者，均適用連
    續犯之規定論處，不無鼓勵犯罪之嫌，亦使國家刑罰權之行
    使發生不合理之現象等語。雖立法理由同時稱：對於竊盜、
    吸毒 (施用毒品)之習慣犯，恐因數罪併罰而有量刑過重而
    產生不合理之現象一節，在實務運用上應可參考德、日等國
    之經驗，委由學界及實務以補充解釋之方式，發展接續犯之
    概念，對於合乎接續犯或包括的一罪之情形，認為構成單一
    之犯罪，以限縮數罪併罰之範圍，用以解決上述問題。然則
    ：
1、習慣犯與接續犯二者性質有別，且本次修法前「接續犯」與
   「連續犯」之概念，均已存在，最高法院判決、判例並已多
   所闡釋二者之區別，向來實務上對於施用毒品行為，均以「
   連續犯」論處，不認為是「接續犯」，如何會因修法後刪除
   連續犯規定，即變成屬於「接續犯」。
2、所謂習慣犯，係指犯罪行為人對於犯罪行為具有倚賴性，而
   會反覆實施同一類犯罪之情形，是縱認施用毒品者性格上對
   於吸毒行為具有倚賴性，會反覆實施，而認吸毒犯屬於一種
   習慣犯，且連續犯及常業犯刪除後，習慣犯在論罪上應僅能
   歸屬於集合犯，而屬「集合犯」之一種。然習慣犯之用語在
   犯罪學上及刑事矯治上有其意義，施用毒品行為就其施用情
   狀，依社會一般客觀上之觀察，認論以一罪為適當時，固非
   不可參酌集合犯之法理，只論以包括一罪。惟實務運作上，
   應特加注意者，乃屬「集合犯」之犯罪，並非其所有反覆實
   行之行為，皆一律認為包括一罪，仍須從行為人之主觀犯意
   ，自始係基於概括性，行為之時、空上具有密切關係，「且
   」依社會通念認屬包括之一罪為合理適當者，始足當之，否
   則仍應依實質競合予以併合處罰。準此，施用毒品者，每一
   個滿足該次毒癮之施用毒品行為，在時空上既可明顯區隔，
   自係各自獨立之施用毒品行為。
3、且查，刑法功能之一，在對違法犯罪行為，給予相當之刑罰
   制裁，藉由刑罰之威嚇力產生壓制遏阻犯罪之動能，除期矯
   治犯罪行為人之惡性，使得以再社會化，並確保國家社會共
   同生活體之法律秩序。是參酌首揭本次刑法修法理由，刑法
   有關連續犯、常業定刪除後，原則上應依一行為一罪一罰予
   以併合處罰，且實務上對於接續犯、集合犯等實質上一罪關
   係見解之變更，僅係回歸法律適用原貌而已，目前階段不應
   過度擴張適用。如將時空上明顯足以區隔之滿足該次毒癮之
   各次施用毒品行為，遽以時間長短解決訴訟經濟問題，認均
   在「集合犯」包括一罪範圍之內，應屬違反廢除連續犯之立
   法意旨，蓋如此認定結果，非但不能端正立法意旨所稱：「
   每每在起訴之後，最後事實審判決之前，對繼續犯同一罪名
   之罪者，均適用連續犯之規定論處，不無鼓勵犯罪之嫌，亦
   使國家刑罰權之行使發生不合理之現象」等語之情形 (反覆
   施用毒品，多次為警查獲之吸毒者，可透過「不曾間斷施用
   毒品」之空言自白云云，獲得僅成立一個施用毒品罪之判決)
   ，並因連續犯加重其刑之規定業已刪除，致使反覆施用毒品
   之行為人形式上甚或實質上可獲得較未廢除連續犯規定前為
   輕之刑度之判決。如此，豈不反而加劇「鼓勵犯罪之嫌」，
   使國家刑罰權之行使發生「更不合理」之現象。
(四)此次立法理由針對吸毒犯行固有提到：「恐因數罪併罰而有
    量刑過重而產生不合理現象之現象一節，在實務運用上，應
    可參考德、日等國之經驗，委由學界及實務以補充解釋之方
    式，發展接續犯之概念，對於合乎「接續犯」或「包括的一
    罪」之情形，認為構成單一之犯罪，以限縮數罪併罰之範圍
    ，『用以解決』上述問題」等語。惟上揭論述，顯然並未認
    以往實務對於施用毒品行為採連續犯而未採接續犯甚或集合
    犯之見解，有何不當，考其上揭用語之目的，應僅係提出一
    種解決「『恐』產生量刑過重現象」之想法供實務、學界參
    考。本次刑法修正既廢除連續犯及常業犯之規定，為達罰當
    其罪，符合罪刑相當原則目的，自不宜以原有連續犯或常業
    犯量刑標準之舊思維，為數罪併罰定執行刑之依據，業如前
    述。且修法前實務上因被告較後或較前之施用毒品行為未及
    為法院審酌，復因二者具有連續犯關係而為前案既判力所及
    ，致無法對被告該次施用毒品行為予以論罪處罰之不合理現
    象所在多有，此次修法刪除連續犯規定而論以數罪併罰結果
    ，一方面可避免上述不合理現象之發生，另方面透過法院嗣
    後以裁定定其應執行之刑時，得以綜合審酌裁量出一適當之
    應執行刑，應更能切合此次修法用意，並解決修法理由所謂
    恐因數罪併罰而有量刑過重而產生不合理現象之問題。是立
    法理由提及之恐因數罪併罰而有量刑過重而產生不合理之現
    象，依本院見解，應由法院於定其應執行之刑時，基於罰當
    其罪，符合罪刑相當原則目的之考量，予以綜合判斷裁量出
    一適當之應執行之刑，以資調節，而非遽予改變以往實務見
    解，改論「集合犯」，否則，換湯不換藥，難以符合此次修
    法刪除連續犯規定之目的。
(五)綜上所述，立法理由言及之恐因數罪併罰而有量刑過重而產
    生不合理現象，既本可透過法院適當之裁量定出罪刑相當之
    刑期以滋避免、解決。且如將吸毒者在時空上明顯足以區隔
    之主觀上滿足各該次毒癮之各次施用毒品行為，予以評價為
    屬「集合犯」而僅成立一個施用毒品罪，復明顯有違本次修
    正刪除連續犯規定之立法本旨。本院因認本案被告上揭四次
    施用毒品犯行，應因連續犯規定之刪除而予數罪併罰。
三、核被告甲○○所為，係犯毒品危害防制條例第十條第一項之
    施用第一級毒品罪及同條例第十條第二項之施用第二級毒品
    罪。被告施用第一級及第二級毒品前後，持有第一級及第二
    級毒品之低度行為，應分別為其施用之高度行為所吸收，均
    不另論罪。被告所犯上開四罪間，犯意各別，行為互殊，應
    予分論併罰。檢察官誤認被告多次施用同級毒品犯行，應屬
    集合犯，僅成立一罪，尚有未合，附此指明。爰審酌被告曾
    因施用毒品案件接受一次觀察勒戒處分，竟無視於毒品對於
    自身健康之戕害及國家對於杜絕毒品犯罪之禁令，猶施用毒
    品不輟，再為如犯罪事實欄一（一）部分所示犯行，並於九
    十五年七月二十七日為警查獲並扣得第一級毒品海洛因十包
    後，不知悛悔警惕，再為如犯罪事實欄一（二）部分所示犯
    行，惡行不輕；被告吸毒係戕害自己身心之行為及被告犯罪
    後能坦承犯行之態度等一切情狀，就其所犯上述四罪分別量
    處如主文所示之刑，並定其應執行之刑。再本次刑法修正既
    廢除連續犯及常業犯之規定，為達罰當其罪，符合罪刑相當
    原則目的，自不宜以原有連續犯或常業犯量刑標準之舊思維
    ，為數罪併罰定執行刑之依據，本院綜合考量被告施用第一
    級毒品部分先後為警查獲二次，扣得之第一級毒品海洛因數
    量，認其施用第一級毒品部分，以執行有期徒刑一年為當，
    施用第二級毒品部分，以執行有期徒刑八月為當，爰定其所
    犯四罪之應執行刑為有期徒刑一年七月。
四、上揭扣案之第一級毒品海洛因十包及十七包，暨第二級毒品
    甲基安非他命，分屬第一級毒品及第二級毒品，均應依毒品
    危害防制條例第十八條第一項前段之規定，宣告沒收銷燬之
    。又法務部調查局係以一般傾倒方式，將包裝袋內之海洛因
    倒出與包裝袋分離而秤重，必要時亦會輔以刮杓取袋內粉末
    ，然無論依上述何種方式分離，包裝袋內均會有極微量海洛
    因殘留，檢驗結果「空包裝袋量」係指上述方式將包裝袋內
    海洛因與包裝袋分離後所得到之包裝重，如前所述，包裝袋
    內會有海洛因殘留等節，業經法務部調查局以九十三年三月
    十九日調科壹字第○九三○○一一三○六○號函釋在案 (見
    法官辦理刑事案件參考手冊 (一)毒品危害防制條例部分，
    司法院九十四年十二月編印，第三三四頁)。是參之上開說
    明，前揭扣案用以包裝前揭第一級毒品海洛因之空包裝袋十
    個及十七個，既均有微量海洛因殘留，難以分離，亦均應依
    毒品危害防制條例第十八條第一項前段之規定，連同殘留之
    微量海洛因一併予以宣告沒收銷燬之。又扣案之吸食器一組
    及藥勺一支，均係被告所有，分別供施用第二級及第一級毒
    品所用之物，業據被告於審理中供明在卷；扣案前揭用以包
    裝第二級毒品甲基安非他命之空包裝袋二個，核係被告所有
    供施用第二級毒品所用之物，均應依刑法第三十八條第一項
    第二款規定，予以宣告沒收。
五、
(一)公訴意旨另略以：被告甲○○除上揭經本院判決有罪之施用
    第一、二級毒品犯行外，自九十五年七月二十一日起，至同
    年八月八日止，尚有其他多次施用第一級毒品犯行；及自九
    十五年七月下旬某日起，至同年八月三日或四日止，尚有其
    他多次施用第二級毒品犯行云云。
(二)按犯罪事實應依證據認定之，無證據不得認定犯罪事實，刑
    事訴訟法第一百五十四條第二項定有明文。又事實之認定，
    應憑證據，如未能發現相當證據，或證據不足以證明，自不
    能以推測或擬制之方法，以為裁判基礎。且認定犯罪事實所
    憑之證據，雖不以直接證據為限，間接證據亦包括在內；然
    而無論直接或間接證據，其為訴訟上之證明，須於通常一般
    之人均不致有所懷疑，而得確信其為真實之程度者，始得據
    為有罪之認定。再被告之自白，不得作為有罪判決之唯一證
    據，仍應調查其他必要之證據，以察其是否與事實相符，刑
    事訴訟法第一百五十六條第二項定有明文，立法目的在以補
    強證據之存在，藉以限制合法自白在證據上之價值，俾發現
    實質的真實，即使被告之自白出於任意性，然若別無其他補
    強證據足以擔保其自白與事實相符，該自白仍非刑事訴訟法
    上得據之為認定被告犯罪之唯一證據，當不得單憑此而為被
    告不利之認定（最高法院四十年臺上字第八六號及七十六年
    臺上字第四九八六號判例及八十五年度臺上字第六六四號判
    決意旨參照）。本案檢察官認被告尚有此部分多次施用第一
    、二級毒品犯行，係以被告之自白及上揭驗尿報告為其論據
    。然查，施用海洛因、甲基安非他命者，一般於尿液中可檢
    出之最大時限，海洛因為二至四天，甲基安非他命為一至五
    天，業經行政院衛生署管制藥品管理局以九十二年七月二十
    三日管檢  字第○九二○○○五六○九號函釋在案。準此，
    上揭驗尿報告，固足以補強被告上揭有罪部分自白之真實性
    ，然尚不足以擔保被告自白其尚有其餘施用第一、二級毒品
    犯行部分確與事實相符，依據上開說明及本次刑法第五十六
    條連續犯規定修正之立法理由提及「且在採證上多趨於寬鬆
    」等語之意旨，自難僅憑被告之自白遽認被告尚有此部分多
    次施用第一、二級毒品犯行，且因檢察官認被告此部分罪嫌
    與上開經判處有罪部分分別具有集合犯之實質上一罪關係，
    爰不就被告此部分犯嫌另為無罪之諭知，併此指明。
據上論斷，應依刑事訴訟法第二百七十三條之一第一項、第二百
九十九條第一項前段，毒品危害防制條例第十條第一項、第二項
、第十八條第一項前段、第二十三條第二項，刑法第十一條、第
第五十一條第五款、第三十八條第一項第二款，判決如主文。
中    華    民    國    95    年    12    月    29    日
                    臺灣臺中地方法院刑事第十庭
                            法  官  江奇峰
上正本證明與原本無異。
如不服本判決，應於判決送達後十日內向本院提出上訴狀，上訴
於臺灣高等法院臺中分院 (須附繕本)。
                            書記官  陳美年
中    華    民    國    95    年    12    月    29    日
附錄論罪科刑法條：
毒品危害防制條例第十條第一項、第二項：
施用第一級毒品者，處六個月以上五年以下有期徒刑。
施用第二級毒品者，處三年以下有期徒刑。


司法院資訊處製作；財團法人民間司法改革基金會備份。
